【裁判字號】    98,訴,994
【裁判日期】    990106
【裁判案由】    違反森林法
【裁判全文】
臺灣屏東地方法院刑事判決               98年度訴字第994號
公  訴  人  臺灣屏東地方法院檢察署檢察官
被      告  甲○○
            丙○○
            丁○○
上列被告因違反森林法案件，經檢察官提起公訴（98年度偵字第
952 號）本院判決如下：
    主  文
甲○○共同犯森林法第五十二條第一項第四款之竊取森林主產物
罪，處有期徒刑壹年，併科罰金新臺幣捌拾參萬伍仟柒佰零陸元
，罰金如易服勞役，以罰金總額與壹年之日數比例折算，扣案之
電鋸壹支（含鍊條貳條）、圓撬二支、鋼索伍條、十字鎬壹支、
小鋤頭肆支、鐵撬壹支、砍草刀壹支、鏟子參支、捲尺壹只、繩
子肆條、鐵撬貳支、塑膠畚箕貳只、勾釘拾壹支均沒收。
丁○○共同犯森林法第五十二條第一項第四款之竊取森林主產物
罪，處有期徒刑拾月，併科罰金新臺幣捌拾參萬伍仟柒佰零陸元
，罰金如易服勞役，以罰金總額與壹年之日數比例折算，緩刑參
年，並應向指定之政府機關、政府機構、行政法人、社區或其他
符合公益目的之機構或團體提供壹佰貳拾小時之義務勞務，緩刑
期間付保護管束。扣案之電鋸壹支（含鍊條貳條）、圓撬二支、
鋼索伍條、十字鎬壹支、小鋤頭肆支、鐵撬壹支、砍草刀壹支、
鏟子參支、捲尺壹只、繩子肆條、鐵撬貳支、塑膠畚箕貳只、勾
釘拾壹支均沒收。
丙○○無罪。
    事  實
一、甲○○與丁○○共同意圖為自己不法所有，自民國98年1 月
    中旬某日起，持足以危害他人生命、身體，可供兇器使用之
    電鋸、圓撬、鋼索、十字鎬、小鋤頭、鐵撬、砍草刀、剷子
    、捲尺、繩子、勾丁等工具（其中電鋸、圓撬、小鋤頭、砍
    草刀、鏟子、捲尺、繩子、勾釘係甲○○所有，餘為丁○○
    所有），至屏東縣獅子鄉草埔水源地上遊山區41國有林班地
    （非屬中央主管機關公告編入之保安林），下手竊取該林地
    森林內因自然枯倒後部分掩埋於溪床內之國有牛樟木1 株後
    ，並接續數日在上開地點將其分割以利運送，其間丁○○並
    已徒手搬運切割後之2 小塊至其所有之工寮中，而置於其實
    力支配之下；迄同年月30日10時許，在上述地點為警查獲，
    扣得上揭工具及牛樟林木1 顆〔已分割60小塊，山價為新臺
    幣（下同）417,853 元〕等物。
二、案經屏東縣政府警察局枋寮分局報請臺灣屏東地方法院檢察
    署檢察官偵查起訴。
    理  由
壹、證據能力方面：
一、按被告以外之人於偵查中向檢察官所為之陳述，除顯有不可
    信之情況者外，得為證據，刑事訴訟法第159 條之1 第2 項
    定有明文。復按被告以外之人於偵查中向檢察官所為之陳述
    ，依刑事訴訟法第159 條之1 第2 項之規定，原則上為有證
    據能力之傳聞證據，得為證據之使用；除顯有不可信之情況
    者，始例外否定其證據能力，而為證據使用之禁止。經查，
    證人即行政院農業委員會林務局潮州工作站技士乙○○、證
    人即本件查獲員警林弘毅於偵查中所為陳述，均係被告以外
    之人於審判外之言詞陳述，原不具證據能力，惟該等證人於
    偵查中向檢察官所為之陳述，均經證人依法具結，被告3 人
    復均未抗辯該審判外陳述有何顯不可信之情況，亦未請求行
    使詰問權，本院審酌其等陳述時之外在環境，並無何顯不可
    信之情況，揆諸上開說明，應認上開證人於偵查中向檢察官
    所為之陳述，均得為證據，具有證據能力。
二、按被告以外之人於審判外之陳述，雖不符刑事訴訟法第159
    條之1 至之4 等規定，惟經當事人於審判程序同意作為證據
    ，法院審酌該言詞陳述或書面陳述作成時之情況，認為適當
    者，亦得為證據；又當事人、代理人或辯護人於法院調查證
    據時，知有刑事訴訟法第159 條第1 項不得為證據之情形，
    而未於言詞辯論終結前聲明異議者，視為有前項之同意；刑
    事訴訟法第159 條之5 定有明文。本件當事人對證人乙○○
    於警詢時所為陳述、員警製作之偵查報告，以及就被告丙○○部分，其他共同被告甲○○、丁○○2 人於警、偵訊之陳
    述，均未於言詞辯論終結前聲明異議，本院審酌上開證據作
    成時，並無不當取供或非法取得之情形，認以之作為本案證
    據亦屬適當，故依法自有證據能力。
貳、有罪部分：
一、上開犯罪事實，業據被告甲○○、丁○○於本院審理中坦承
    不諱，核與證人即行政院農業委員會林務局技士乙○○於警
    、偵訊中之陳述、證人即本件查獲之員警林弘毅於偵訊中之
    證述，及證人即同案被告丙○○於警詢、偵訊或本院審理中
    供述之情節大致相符，並有屏東縣政府警察局枋寮分局扣押
    筆錄、扣押物品目錄表、行政院農業委員會林務局屏東林區
    管理處98年11月9 日屏作字第0986231766號函、98年12月3
    日屏治字第0986106296號函及其附件、贓物認領保管單及照
    片22幀附卷可稽，足見被告2 人上開任意性自白與事實相符
    ，其等確有於上開時地竊取自然枯倒之牛樟木之事實，應無
    疑義。第按國有林產物之種類、處分方式與條件、林產物採
    取、搬運、轉讓、繳費及其他應遵行事項之處分規則，由中
    央主管機關定之，森林法第15條第3 項定有明文。又森林法
    所規定之森林主產物，係指生立、枯損、倒伏之竹木及殘留
    之根株、殘材，行政院農業委員會依上開法律授權訂定發佈
    之「國有林林產物處分規則」第3 條第1 款亦有規定。再按
    森林主產物，並不以附著於其生長之土地，仍為森林構成部
    分者為限，尚包括已與其所生長之土地分離，而留在林地之
    倒伏竹、木、餘留殘材等。至其與所生長土地分離之原因，
    究係出於自然力或人為所造成，均非所問……仍在森林內，
    既未遭搬離現場，自仍在管理機關之管領力支配下，如予竊
    取，仍為竊取森林主產物，應依森林法之規定論處，最高法
    院93年臺上字第860 號著有判例。故上開被告2 人所竊自然
    枯倒之牛樟木，即屬森林法所定之「森林主產物」，被告甲○○辯稱該牛樟木係遭大水沖倒遭掩埋，非其所盜伐，故非
    屬森林主產物等語，自無可採。是本件事證明確，被告2 人
    上開犯行，洵堪認定，應依法論科。
二、核被告2 人結夥2 人以上，竊取於林地內之牛樟木之行為，
    係犯森林法第52條第1 項第4 款之結夥2 人以上竊取森林主
    產物罪。扣案電鋸1 支（含鍊條2條 ）、圓撬2 支、鋼索5
    條、十字鎬1 支、小鋤頭4 支、鐵撬1 支、砍草刀1 支、鏟
    子3 支、捲尺1 只、繩子4 條、鐵撬2 支、塑膠畚箕2 只、
    勾釘11支，為被告2 人用以竊取上開牛樟木所用之物，觀之
    上開物品均係以金屬製造，材質厚實，造型多有銳角且易於
    握取、運使，足以殺傷人之生命、身體，為具有危險性之兇
    器，所為雖亦構成森林法第50條之竊取森林主產物罪、刑法
    第321 條第1 項第3 款攜帶兇器之加重竊盜罪，惟森林法第
    52條為同法第50條之特別規定，應優先適用森林法第52條第
    1 項各款規定論罪，不再論以森林法第50條、刑法第321 條
    第1 項第3 款之罪（最高法院47年台上字第979 號判例意旨
    參照）。被告2 人間，就前揭違反森林法犯行有犯意聯絡及
    行為分擔，均為共同正犯，其等自98年1 月中旬起至同年月
    30日止，多次挖掘、切割前開牛樟木之數行為，各該當於同
    一犯罪構成要件，且侵害同一法益，依社會健全通念，咸認
    其各舉動之獨立性極為薄弱，適宜視為一個行為較為合理，
    使各舉動構成一單一之犯罪行為，給予一個法律評價，屬學
    理上所稱之接續犯，應論以一罪。
三、爰審酌被告2 人之年齡、品行、智識能力、犯罪動機、手段
    、竊取財物之市價高達482,040 元，其為貪圖自身利益，任
    意盜採森林主產物，破壞森林原有之自然環境，被告甲○○
    首議犯案而找被告丁○○協助等分工情狀，被告2 人竟為上
    開犯行，實不足取，尤以被告甲○○前於91年間業已因違反
    森林法案件經本院判處有期徒刑4 月，且於前案中飾詞辯稱
    伊係在做義診，不是為己私利等語，有本院91年訴字第371
    號判決可憑，於本案中又再辯稱伊係為其朋友即同案被告丁○○著想，擬賣掉本案之牛樟木後買米救濟丁○○等語，除
    與被告丁○○於本院審理中陳稱：「去山上是為了生活，之
    前是被告甲○○先發現有那塊樹頭，然後找我去幫忙，他找
    我的時候，叫我過去幫忙一起挖，我就說好，一開始沒有說
    要分給我什麼，只說再說，他沒有講說挖到的樹頭全部要救
    濟我們家，只是叫我幫忙挖而已。」等語未盡相符外，更可
    見被告甲○○未自前案獲取教訓，並仍有再犯之虞等情，及
    被告丁○○犯後坦承犯行，態度尚佳，並兼衡其前科素行等
    一切情狀，分別量處如主文所示之刑，以示懲儆。
四、按森林法於87年5 月27日修正時，相關罰金之條文均已修正
    為以新臺幣為罰金之單位，雖同法第52條未予明示，仍規定
    「併科贓額2 倍以上5 倍以下罰金」，惟同法之罰金條文既
    已經全部修正為以新臺幣為貨幣單位，解釋上第52條之貨幣
    單位應與其他條文相同。上開牛樟木山價總計為417,853 元
    ，有行政院農業委員會林務局屏東林區管理處98年11月9 日
    屏作字第0986231766號函1 紙附卷可按（偵卷第38頁），本
    件被告2 人依其犯罪情節及惡性，依法應併科贓額2 倍即83
    5,706 元之罰金，並依刑法第42條第5 項規定，就罰金部分
    諭知易服勞役之折算標準。又查被告丁○○未曾因故意犯罪
    受有期徒刑以上刑之宣告，此有臺灣屏東地方法院檢察署刑
    案資料查註紀錄表及臺灣高等法院被告前案紀錄表各1 份附
    卷可佐，其因經濟困窘而犯此案，於經此偵審程序之後，自
    當知所警惕而無虞再犯，本院綜核各情認被告丁○○上開刑
    之宣告，已足策其自新，所宣告之刑，以暫不執行為適當，
    且公訴人亦表示同意給予被告緩刑，爰依法諭知緩刑3 年，
    以啟自新。又斟酌被告丁○○之犯罪情節，為深化其對社會
    之關懷、體悟國家法制之重要性，並檢視日後悔悟向上之態
    度，另依刑法第74條第2 項第5 款規定，命被告丁○○應向
    執行檢察官指定之政府機關、政府機構、行政法人、社區或
    其他符合公益目的之機構或團體提供120 小時之義務勞務，
    且依刑法第93條第1 項第2 款規定，諭知於緩刑期內付保護
    管束，以觀後效。
五、末按共同正犯因相互間利用他人之行為，以遂行其犯意之實
    現，本於責任共同之原則，有關沒收部分，對於共犯間供犯
    罪所用之物，自均應為沒收之諭知（最高法院91年度台上字
    第5583號、89年度台上字第6946號判決意旨參照）。扣案電
    鋸1 支（含鍊條2 條）、圓撬2 支、小鋤頭4 支、砍草刀1
    支、鏟子3 支、捲尺1 只、繩子4 條、勾釘11支，為被告甲○○所有，扣案之鋼索5 條、十字鎬1 支、鐵撬1 支、鐵撬
    2 支、塑膠畚箕2 只為被告丁○○所有，上開扣案物均屬供
    被告2 人本件盜採森林主產物使用之物，業據其等於本院審
    理中分別供承在卷，爰依刑法第38條第1 項第2 款之規定，
    均宣告沒收之。
參、無罪部分：
一、公訴意旨略以：被告丙○○與同案被告甲○○、丁○○共同
    意圖為自己不法所有，自民國98年1 月中旬某日起，持足以
    危害他人生命、身體，可供兇器使用之電鋸、圓撬、鋼索、
    十字鎬、小鋤頭、鐵撬、砍草刀、剷子、捲尺、繩子、勾丁
    等工具，至屏東縣獅子鄉草埔水源地上游山區４１國有林班
    地，由丙○○把風，朱、董二人下手竊取該林地森林內國有
    之牛璋林木１株後，並接續數日將其分割以利運送欲搬離現
    場之際，於同年月30日10時許，在上述地點為警查獲，扣得
    上揭工具及牛樟林木１顆（已分割60小塊）等物，因認被告
    丙○○涉犯森林法第52條第1 項第4 款之結夥2 人以上竊取
    森林主產物罪嫌。
二、按犯罪事實應依證據認定之，無證據不得認定其犯罪事實，
    又不能證明被告犯罪者，應諭知無罪之判決，刑事訴訟法第
    154 條第2 項、第301 條第1 項分別定有明文。又刑事訴訟
    法第161 條第1 項明定檢察官就被告犯罪事實，應負舉證責
    任，並指出證明之方法。因此，檢察官對於起訴之犯罪事實
    ，應負提出證據及說服之實質舉證責任。倘其所提出之證據
    ，不足為被告有罪之積極證明，或其闡明之證明方法，無從
    說服法官以形成被告有罪之心證，基於無罪推定原則，自應
    為被告無罪判決之諭知。
三、訊據被告丙○○固坦認曾與被告甲○○、丁○○前往上開竊
    取森林主產物現場，被查獲當天亦與被告甲○○前往現場，
    惟堅詞否認有何盜採森林主產物之犯行，並辯稱：伊並未參
    與下手行竊，僅偶與被告甲○○、丁○○前往該處爬山，雖
    有見到被告甲○○、丁○○下手挖掘本件之牛樟木，惟並未
    參與犯行等語。公訴意旨認被告丙○○涉有前開罪嫌，無非
    以查獲當時被告丙○○即在現場一情，證人乙○○、林弘毅
    證稱本案失竊情形，以及查獲之本案牛樟木，暨贓物認領保
    管單、扣押筆錄暨扣押物品目錄表、查獲採證相片等事證為
    其主要論據。然查：
  (一)上開證人乙○○、林弘毅之指證，及查獲之本案牛樟木、贓
    物認領保管單、扣押筆錄暨扣押物品目錄表、採證照片等證
    據，固然可以認定確有本件竊盜森林主產物之事實，惟究係
    何人所為，仍應參酌查獲時之情狀及其他證據，不能單憑被
    告丙○○出現在現場一情，即推斷伊有參與本件犯行；縱被
    告丙○○知悉同案被告甲○○、丁○○於該處竊取森林主產
    物，亦不當然即可認定被告丙○○與甲○○、丁○○有犯意
    之連絡或行為之分擔，仍需參酌是否有積極證據足以認定被
    告丙○○參與，始能據以論科，自不待言。
  (二)同案被告甲○○於偵訊時陳稱：「（丙○○是和你一起被抓
    的？）是的，但是她並沒有鋸樹或做任何協助我的工作，她
    是因身體不好，我帶她去爬山走走。」，被告丁○○於偵訊
    時陳述：「挖是我跟甲○○挖的，由甲○○鋸，丙○○有時
    候去，有時候沒有去，但她都沒有動手。」，是以本案共同
    被告甲○○、丁○○就本案之陳稱核與被告丙○○上開所辯
    相符。
  (三)依屏東縣政府警察局枋寮分局內獅派出所巡佐兼所長黃志煌
    製作之偵查報告稱查獲時係見「甲○○拿起電鋸並發動鋸樟
    木」（警卷第2 頁），亦未見被告丙○○參與實際犯行。況
    公訴意旨認被告丙○○擔任把風工作，惟於本案查獲時，被
    告丙○○係與同案被告甲○○在同一現場；衡諸常情，如係
    為被告甲○○把風，應係在該作案地點附近或出入途徑上觀
    察，而非與其滯留在同一地點，且應先由把風之人窺伺附近
    有無人煙，始由實際下手行竊者著手實施竊盜行為。然被告
    甲○○並未支使被告丙○○四處窺探，並於被告丙○○仍在
    現場時，即已發動電鋸切割本件之牛樟木，則被告丙○○所
    為，尚難認係已參與本件犯行而擔任把風之工作。
  (四)是以同案被告甲○○、丁○○就被告丙○○並未參與之陳述
    ，核與客觀事證並無不合之處；被告丙○○辯稱僅係陪同爬
    山而未參與其2 人之犯行，亦難謂與伊之客觀行為有何不合
    之處，縱被告丙○○明知被告甲○○、丁○○之犯行，而未
    主動報警處理，亦非違反法律義務之行為，更不能據以對被
    告丙○○為不利之認定。
四、綜上所述，公訴人前揭所述犯罪事實及所憑證據，僅能證明
    同案被告甲○○、丁○○確有本件竊取森林主產物犯行，然
    尚難證明被告丙○○果有與該2 人共同竊取本案牛樟木之犯
    意聯絡與行為分擔，被告前揭所辯，難謂有何違反常情之處
    ，尚非不可採信，其間既有合理懷疑存在，無法達到確信其
    為真實之程度，依法當不得遽為不利於被告之認定。此外復
    查無其他積極證據足供證明被告確有公訴人所指犯行，揆諸
    上開判例意旨及說明，即應為被告無罪之諭知。
據上論斷，應依刑事訴訟法第299 條第1 項前段、第301 條第1
項，森林法第52條第1 項第4 款，刑法第11條前段、第28條、第
42條第5 項、第38條第1 項第2 款、第74條第1 項第1 款、第2
項第5款、第93條第1項第2款，判決如主文。
本案經檢察官曾士哲到庭執行職務
中    華    民    國    99    年     1    月     6    日
                  刑事第四庭    審判長法  官  莊鎮遠
                                      法  官  蔡玉雪
                                      法  官  李謀榮
以上正本證明與原本無異。
如不服本判決應於收受判決後10日內向本院提出上訴書狀，並
應敘述具體理由；其未敘述上訴理由者，應於上訴期間屆滿後
20日內向本院補提理由書（均須按他造當事人之人數附繕本）
「切勿逕送上級法院」。
中    華    民    國    99    年    1     月    6    日
                                      書記官  蔡進吉
附錄本案論罪科刑法條全文
森林法第52條第1 項第4 款
竊取森林主、副產物而有左列情形之一者，處6 月以上5 年以下
有期徒刑，併科贓額2 倍以上5 倍以下罰金：
四、結夥2 人以上或僱使他人犯之者。

司法院資訊處製作；財團法人民間司法改革基金會備份。
